【裁判字號】    98,訴,388
【裁判日期】    980310
【裁判案由】    違反毒品危害防制條例
【裁判全文】
臺灣彰化地方法院刑事判決              98年度訴字第388號
公 訴 人    臺灣彰化地方法院檢察署檢察官
被    告    甲○○
上列被告因違反毒品危害防制條例案件，經檢察官提起公訴（98
年度毒偵字第310 號），被告於本院準備程序中自白犯罪，有刑
事訴訟法第273 條之1 第1 項之情形，本院合議裁定由受命法官
獨任進行簡式審判程序，茲審理判決如下：
    主  文
甲○○施用第一級毒品，累犯，處有期徒刑玖月。
    事  實
一、甲○○於民國（下同）92年間，因施用毒品案件，經本院以
    92年度毒聲字第25號裁定送觀察、勒戒後，認無繼續施用毒
    品之傾向，於92年1 月22日執行完畢釋放，並經臺灣彰化地
    方法院檢察署檢察官以92年度毒偵字第176 號裁定為不起訴
    處分確定。詎其仍不知悔改，於前開觀察、勒戒執行完畢後
    5 年內之92年間，因施用第一級毒品，經本院以92年度毒聲
    字第928 號裁定送強制戒治，惟因法律修正而毋庸執行，業
    於93年1 月9 日釋放，而此部分所涉刑事責任，經本院以92
    年度訴字第594 號判決判處有期徒刑6 月，如易科罰金，以
    銀元300 元折算1 日確定；又於95年間，因施用毒品案件，
    經本院以95年度訴字第408 號判決判處有期徒刑1 年確定（
    第一案）；又於95年間，因竊盜案件，經本院以95年度彰簡
    字第205 號判決判處有期徒刑4 月，如易科罰金，以銀元30
    0 元折算1 日確定（第二案）；再因竊盜案件，經本院以95
    年度易字第920 號判決分別判處有期徒刑1 年、3 月，並定
    應執行有期徒刑1 年2 月確定（第三案）；又因施用第一級
    毒品案件，經臺灣高等法院臺中分院以95年度上訴字第2446
    號判決判處有期徒刑1 年確定（第四案），上開第一、二、
    三、四案嗣經裁定減刑為有期徒刑6 月、2 月、6 月、1 月
    15日、6 月，並分別定應執行有期徒刑7 月，如易科罰金，
    以銀元900 元折算1 日（第一、二案）及應執行有期徒刑1
    年，如易科罰金，以銀元900 元折算1 日（第三、四案）確
    定，並於97年5 月14日縮短刑期執行完畢。詎其仍不知悔改
    ，復基於施用第一級毒品海洛因之犯意，於97年12月3 日下
    午5 時許，在彰化縣伸港鄉○○路旁某處，以將第一級毒品
    海洛因置入針筒內摻水稀釋後，注射身體之方式，施用第一
    級毒品海洛因1 次。嗣於97年12月4 日晚上11時許，因手背
    有明顯之針孔痕跡而為警盤查，經其同意採集其尿液送驗，
    結果呈嗎啡、可待因陽性反應，始查悉上情。
二、案經彰化縣警察局彰化分局報請臺灣彰化地方法院檢察署檢
    察官偵查起訴。
    理  由
一、按除被告所犯為死刑、無期徒刑、最輕本刑為3 年以上有期
    徒刑之罪或高等法院管轄第一審案件者外，於刑事訴訟法第
    273 條第1 項程序進行中，被告先就被訴事實為有罪之陳述
    時，審判長得告知被告簡式審判程序之旨，並聽取當事人、
    代理人、辯護人及輔佐人之意見後，裁定進行簡式審判程序
    ；除簡式審判程序、簡易程序及第376 條第1 款、第2 款所
    列之罪之案件外，第一審應行合議審判，刑事訴訟法第273
    條之1 第1 項、第284 條之1 分別定有明文。本件被告甲○
    ○所犯係死刑、無期徒刑、最輕本刑為3 年以上有期徒刑或
    高等法院管轄第一審案件以外之罪，並於本院行準備程序時
    就被訴事實為有罪之陳述，本院合議庭依前揭規定，經評議
    結果，裁定改由受命法官獨任行簡式審判程序，先予敘明。
二、上揭事實，業據被告甲○○迭於警詢、偵查、本院行準備程
    序及審理時均坦承不諱，且其於97年12月4 日為警查獲時所
    採取之尿液，經送鑑驗結果，確呈嗎啡、可待因陽性反應，
    此有彰化縣警察局彰化分局委託檢驗尿液代號與真實姓名對
    照認證單及詮昕科技股份有限公司97年12月25日報告編號7
    C180075 號濫用藥物尿液檢驗報告各1 紙附卷可稽，應認被
    告之自白確與事實相符，堪以採信。
三、按觀察、勒戒或強制戒治執行完畢釋放後，5 年內再犯毒品
    危害防制條例第10條之罪，即應直接依法追訴判決，固毋庸
    再行該條例針對「初犯」所規定之觀察、勒戒或強制戒治等
    治療程序，然若係於觀察、勒戒或強制戒治執行完畢釋放後
    ，5 年後再犯第10條之罪者，則應重新依該條例第20條第1
    項、第2 項關於「初犯」之規定，先行送觀察、勒戒，並依
    其觀察、勒戒結果有無繼續施用毒品傾向，以定其是否施以
    強制戒治之治療程序，再於上開治療程序執行完畢後始由檢
    察官為不起訴處分，而非直接加以追訴處罰，此觀諸現行生
    效施行之毒品危害防制條例（於92年7 月9 日修正公布、自
    93年1 月9 日施行）第20條、第23條之規定甚明。而考諸前
    開毒品危害防制條例之修正理由主要係認觀察、勒戒或強制
    戒治後5 年後再犯者，顯見前所實施之觀察、勒戒或強制戒
    治已足以遮斷其施用毒品之癮，為期自新及協助其斷除毒癮
    ，對此5 年後再犯者仍適用初犯之規定（即該條例第20條第
    3 項之規定），即先經觀察、勒戒、強制戒治之程序【見該
    條例第20 條 修法理由5 第3 項修正理由 (二)】 ，且為配
    合簡化施用毒品犯之刑事處遇程序，並鑑於經觀察、勒戒或
    強制戒治執行完畢釋放後5 年內再犯者，其再犯率甚高，原
    據以實施之觀察勒戒及強制戒治既已無法收其實效，自應施
    以刑事處遇【見該條例第23條修正理由三 (二)】 ，凡此俱
    見現行毒品危害防制條例於修正時刪除修正前二犯及三犯之
    規定，一改修法前繁雜之處遇程序，僅將施用毒品犯簡化區
    分為初犯、再犯外，並認施用毒品者係屬病患性犯人，以觀
    察、勒戒戒除其身癮，併以強制戒治方式祛除心癮之措施。
    由是觀之，現行毒品危害防制條例仍採「刑罰處遇程序」與
    「治療之保安處分程序」二者併行之方式，並將施用毒品者
    區分為「初犯」與「再犯」之不同，詳言之，倘毒品施用者
    係前經觀察、勒戒或強制戒制等治療程序執行完畢5 年後，
    始再施用毒品之「初犯」，因認前所執行之觀察、勒戒或強
    制戒治足收戒除毒癮之效，自應重新先經觀察、勒戒或強制
    戒治等治療程序，並於治療程序執行完畢後由檢察官直接為
    不起訴處分，毋庸對之追訴處罰，反觀，在「再犯」之情形
    ，因其先前所為治療程序顯未能收祛除毒癮之實效，且考量
    施用毒品者之再犯率偏高，乃簡化其刑事處遇程序，而對之
    直接追訴處罰，不再施以保安處分之治療程序，是現行毒品
    危害防制條例所採「初犯」與「再犯」之界分，已揚棄過去
    修正前毒品危害防制條例所採一、二、三犯之判斷標準及處
    遇程序，且側重於觀察、勒戒或強制戒治等治療程序是否確
    實收其成效。因之，對於所謂「初犯」與「再犯」之區別，
    除應視其是否於觀察、勒戒或強制戒治執行完畢釋放後，5
    年後再犯者外，尚應兼顧其前次所施予觀察、勒戒、強制戒
    治程序之成效以資判斷，如此方能貫徹現行毒品危害防制條
    例之修正立法意旨，且細繹現行毒品危害防制條例第20條、
    第23條之立法理由可知，所謂「再犯」應係指依該條例規定
    執行觀察、勒戒、強制戒治完畢釋放，再犯施用毒品罪者均
    屬之（見該條例第20修法理由二後段），是對於現行毒品危
    害防制條例第20條第3 項規定「觀察、勒戒或強制戒治執行
    完畢後，5 年後再犯」之解釋，自應限於該施用毒品之行為
    人於觀察、勒戒或強制戒治執行完畢後5 年內均未再有任何
    施用毒品之犯行，始足當之，茍其施用毒品之犯行，前經觀
    察、勒戒或強制戒治執行完畢後，5 年內曾因再犯施用第一
    、二級毒品之行為，而經法院判處刑罰之處遇程序確定者，
    縱其係於觀察、勒戒或強制戒治執行完畢5 年後復為施用毒
    品者（即修正前毒品危害防制條例所稱之三犯或三犯以上）
    ，因其於治療程序之保安處分執行完畢5 年內，既仍有繼續
    施用毒品之犯行，即難認前所執行之治療程序有何戒除其身
    心毒癮之成效可言，自不得僅憑該次施用毒品犯行係在前次
    執行治療程序之保安處分完畢後，5 年後再犯一端，即依現
    行毒品危害防制條例第20條第3 項規定，逕認為「初犯」，
    而適用同條第1 、2 項之觀察、勒戒或強制戒治等治療程序
    ，否則無異使接受治療程序執行成效不彰，而屢犯施用毒品
    罪之行為人，僅因其施用毒品行為與前次觀察、勒戒或強制
    戒治完畢之時間相距已逾5 年，反得循初犯之保安處分程序
    ，獲邀寬典，不啻與前揭毒品危害防制條例之修法初衷背道
    而馳，是就此情形，仍應認屬「再犯」之範疇，直接適用刑
    事刑罰處遇之程序，始符修法之本旨。查本件被告前於92年
    間，因施用毒品案件，經本院以92年度毒聲字第25號裁定送
    觀察、勒戒後，認無繼續施用毒品之傾向，於92年1 月22日
    執行完畢釋放，並經臺灣彰化地方法院檢察署檢察官以92年
    度毒偵字第176 號裁定為不起訴處分確定。復於上揭觀察、
    勒戒執行完畢釋放後5 年內之92年間，因施用第一級毒品，
    經本院以92年度訴字第594 號判決判處有期徒刑6 月，如易
    科罰金，以300 元折算1 日確定等情，此有臺灣高等法院被
    告前案紀錄表1 份附卷可參，而被告本件施用第一級毒品海
    洛因之犯行，雖係在前次92年間觀察、勒戒執行完畢5 年後
    所犯，惟被告於上開觀察、勒戒執行完畢5 年內，曾再犯施
    用第一級毒品之罪經法院宣示判決並確定，已詳述如前，顯
    見其並非於觀察、勒戒執行完畢後5 年內均無任何施用毒品
    之犯行，且其既已於觀察、勒戒執行完畢5 年內再犯施用毒
    品之罪，已符合毒品危害防制條第23條第2 項之所定之追訴
    要件，揆諸前開毒品危害防制條例條文及說明，被告所為本
    件施用第一級毒品海洛因之犯行，即無「初犯」規定之適用
    ，自毋須再重新施予觀察、勒戒或強制戒治之處遇程序，而
    應直接訴追處罰。
四、按海洛因係毒品危害防制條例所定之第一級毒品，不得非法
    施用。是核被告甲○○所為，係犯毒品危害防制條例第10條
    第1 項之施用第一級毒品罪。查被告為供施用第一級毒品海
    洛因，而持有第一級毒品之低度行為，應為施用之高度行為
    所吸收，不另論罪。又被告曾於95年間，因施用毒品案件，
    經本院以95年度訴字第408 號判決判處有期徒刑1 年確定（
    第一案）；又於95年間，因竊盜案件，經本院以95年度彰簡
    字第205 號判決判處有期徒刑4 月，如易科罰金，以銀元30
    0 元折算1 日確定（第二案）；再因竊盜案件，經本院以95
    年度易字第920 號判決分別判處有期徒刑1 年、3 月，並定
    應執行有期徒刑1 年2 月確定（第三案）；又因施用第一級
    毒品案件，經臺灣高等法院臺中分院以95年度上訴字第2446
    號判決判處有期徒刑1 年確定（第四案），上開第一、二、
    三、四案嗣經裁定減刑為有期徒刑6 月、2 月、6 月、1 月
    15日、6 月，並分別定應執行有期徒刑7 月，如易科罰金，
    以銀元900 元折算1 日（第一、二案）及應執行有期徒刑1
    年，如易科罰金，以銀元900 元折算1 日（第三、四案）確
    定，並於97年5 月14日縮短刑期執行完畢等情，有臺灣彰化
    地方法院檢察署刑案資料查註紀錄表及臺灣高等法院被告全
    國前案紀錄表一份附卷可參，被告受有期徒刑之執行完畢，
    5 年以內故意再犯有期徒刑以上之罪者，為累犯，應依刑法
    第47條第1 項規定，加重其刑。爰審酌被告曾因施用毒品經
    執行觀察、勒戒後，仍未能戒斷其施用毒品之惡習，再犯本
    件施用毒品犯行，足見其雖經觀察、勒戒之治療程序，且前
    已因施用毒品案件，經法院先後判處罪刑，猶未能戒絕毒品
    而再次施用，惡行非輕，顯未能善體國家設置觀察、勒戒機
    構，協助毒品施用者戒除毒癮之良法美意，惟念及施用毒品
    本質上係戕害自身健康之行為，尚未嚴重破壞社會秩序或侵
    害他人權益，及其施用第一級毒品海洛因之動機、目的、所
    生危害及犯罪後坦承犯行態度尚屬良好等一切情狀，量處如
    主文所示之刑，以示懲儆。
據上論斷，應依刑事訴訟法第273 條之1 第1 項、第299 條第1
項前段，毒品危害防制條例第10條第1 項，刑法第11條前段、第
47條第1 項，判決如主文。
本案經檢察官紀雅惠到庭執行職務。
中    華    民    國    98    年    3     月    10    日
                  刑事第九庭          法  官  黃齡玉
以上正本證明與原本無異。
如不服本判決應於收受判決後10日內向本院提出上訴書狀，並應
敘述具體理由；其未敘述上訴理由者，應於上訴期間屆滿後20日
內向本院補提理由書（均須按他造當事人之人數附繕本）「切勿
逕送上級法院」。
中    華    民    國    98    年    3     月    10    日
                                      書記官  林嘉賢
附錄本案論罪科刑法條全文：
毒品危害防制條例第10條
施用第一級毒品者，處 6 月以上 5 年以下有期徒刑。
施用第二級毒品者，處 3 年以下有期徒刑。


司法院資訊處製作；財團法人民間司法改革基金會備份。
